【裁判字號】    88,上更(一),656
【裁判日期】    890504
【裁判案由】    侵占
【裁判全文】
臺灣高等法院刑事判決                        八十八年度上更(一)字第六五六號
    上  訴  人
    即  被  告  丙○○
    選任辯護人  吳慶隆
    上  訴  人
    即  被  告  丁○○
右上訴人因侵占案件，不服臺灣臺北地方法院八十五年度自更（一）字第四、二十八
號，中華民國八十五年十二月十三日、同年月二十日第一審判決（移送併辦案號：臺
灣臺北地方法院檢察署八十二年度偵字第五三七八號、第五五六二號，原審更審前予
以退回，經再以八十三年度偵字第六九一九號移送本院併辦），提起上訴，本院判決
後，經最高法院發回，本院更為判決如左：
主  文
原判決關於丁○○、丙○○部分撤銷。
丁○○意圖為自己不法之所有，而侵占對於業務上持有之物，處有期徒刑壹年貳月。
丙○○意圖為自己不法之所有，而侵占對於業務上持有之物，處有期徒刑壹年。
    事  實
一、全亞消防器材有限公司（以下簡稱全亞公司）負責人甲○○與乙○○○（即亞洲
    消防企業行）為夫妻，共同經營消防器材製造買賣與進出口業務。全亞公司與乙○○○於民國八十一年九月間，因業務擴展及友人拖累而週轉不靈，為邀約各債
    權人商議清理債務，經丙○○介紹其子丁○○律師，由全亞公司及乙○○○委任
    丁○○律師處理，丙○○則負責款項之收付（於斯時，丙○○負責丁○○律師事
    務所之業務款項收支事務），一同在臺北市○○○路○段五十五號該事務所處理
    該項業務。經召開債權人會議協商結果，由債權人裕銘興業股份有限公司（以下
    簡稱裕銘公司）承受全亞公司與乙○○○之庫存貨品、生財器具及應收帳款等債
    權，並簽發八十一年九月二十三日、八十一年十月三十日、及八十一年十一月十
    日，面額分別為新臺幣（下同）一百萬元、二百萬元及二百二十萬元支票三紙交
    與丁○○，俟應收帳款實現，將前開三紙支票收回，改簽發八十一年九月三十日
    、八十一年十一月十五日、及八十一年十二月十五日，面額分別為一百萬元、三
    百五十六萬八千零三十八元及二百四十四萬四千六百八十元之支票三紙交與丁○○，丁○○旋將該三紙支票交與丙○○，收管兌領，計領得七百零一萬二千七百
    十八元，其中六百七十九萬零二百九十九元係應撥付予全亞公司與乙○○○之其
    他債權人，以資清理債務之款項，餘款則為執行業務之報酬。詎丙○○竟於八十
    一年十一月底，為圖自己不法之所有，明知所收得之款項中之六百七十九萬零二
    百九十九元，係業務上所持有屬全亞公司與乙○○○所有，應交付其債權人之款
    項（以下以全亞分配款稱之），竟僅支付五百零五萬二千三百六十一元，其餘一
    百七十三萬七千九百三十八元，則藉詞丁○○私人支出已逾該數額為由，拒不付
    款，將該款侵占入己。而丁○○於收得其父丙○○所給付之五百零五萬二千三百
    六十一元，除依委任之旨償付債權人四百零五萬四千六百零五元，其餘九十九萬
    七千七百五十六元，則於八十一年十二月初，因週轉不靈，而萌不法所有之意圖
    ，擅予挪為他用而侵占入己。嗣甲○○及乙○○○發現有部分債權人未受清償，
    始悉上情。
二、案經全亞公司與乙○○○提起自訴，及臺灣臺北地方法院檢察署檢察官就同一事
    實移送併辦（八十二年度偵字第五三七八號部分為全亞公司與乙○○○提起告訴
    ；第五五六二號部分為丙○○對丁○○提出告發）。
    理  由
一、右開收得自訴人全亞公司與乙○○○之債權人裕銘公司所支付之七百零一萬二千
    七百十八元，其中六百七十九萬零二百九十九元係全亞分配款，餘款則為執行業
    務之報酬，而丙○○僅撥予五百零五萬二千三百六十一元，丁○○又將所收領之
    五百零五萬二千三百六十一元，僅償付債權人四百零五萬四千六百零五元等事實
    ，已據自訴人全亞公司之負責人甲○○與乙○○○所指明（見本院八十九年三月
    十七日訊問筆錄，自訴人已陳明「與律師一起對過帳，覺得沒有錯」），且為被
    告丙○○、丁○○所不爭（見本院八十六年度上訴字第八五二號卷一第六十七頁
    背面，及卷附丁○○於八十九年四月七日上訴理由狀）。並經證人即裕銘公司股
    東曹棋楠（見原審八十二年自字第六一四號卷第五十三頁、第一一七頁、八十五
    年自更（一）字第四號卷第二十五頁）、上和公司負責人蔡林峰、佑燈公司負責
    人羅金銘、立旻公司負責人蔡進發、三五公司負責人江錫樺（見本院上開第八五
    二號卷一第一０一至一０四頁）、金陵公司負責人錢生武之配偶錢唐勉（見本院
    上開第八五二號卷二第二十七頁背面至第二十九頁）證述明確，復有華南商業銀
    行存款往來明細表（見本院上開第八五二號卷二第十至二十三頁）、被告丙○○
    與自訴人之對帳明細表（見本院上開第八五二號卷一第六十九、七十頁）存卷足
    據。該部分事實，應可認定屬實。茲所應酌者，乃被告二人是否有為自己不法所
    有之意圖？
（一）訊據被告丙○○矢口否認有業務侵占犯行，辯稱：其與自訴人全亞公司及乙○○○間並無委任關係，自訴人係委任被告丁○○處理事務，與其無涉，丁○○
      收款後寄放其處之全亞分配款雖有六百七十九萬零二百九十九元，惟其自八十
      一年九月二十三日起至同年十二月十二日止，已支付事務所及丁○○個人開銷
      計二百二十七萬八千八百四十三點五元、全亞分配款五百零五萬二千三百六十
      一元，支出已逾收入，故不願再支出等語。被告丁○○亦否認有業務侵占犯行
      ，辯稱係丙○○藉詞代付私人款項已逾收得款項，將伊驅離事務所，伊因之週
      轉不靈，始造成未能全數清償債務之情事云云。
（二）經查，被告丁○○為被告丙○○之子，八十一年六月起，丁○○因財務困難，
      丙○○即代為支付律師事務所開銷，自八十一年九月一日起，丁○○即使用丙○○提供之前址為事務所，公私收支全交由丙○○處理等情，已據被告丁○○
      陳明（見第五三七八號偵查卷第一三七至一三八頁）。又被告丙○○於八十三
      年七月十三日因不服本院八十三年度上訴字第二三七四號刑事判決所提起之上
      訴理由狀內，亦提及「本件係自訴人經被告丙○○介紹而認識被告丁○○律師
      ，再經由各債權人委託丁○○、丙○○、程貴安共同主持債權人會議」（見最
      高法院八十三年度臺上字第六五二六號卷第五頁背面），雖對於受自訴人或自
      訴人之債權人委任有所爭執，但並未否認與被告丁○○一同執行業務。徵諸自
      訴人全亞公司負責人甲○○及乙○○○一再指稱，丙○○除介紹其子丁○○代
      為清理債務之外，並實際從事債務清理之款項收付等情，自訴人指被告丙○○
      對於丁○○律師事務所之業務，應同負執行業務之責，尚非無據。
（三）被告丙○○明知所收得之六百七十九萬零二百九十九元係全亞分配款，竟藉詞
      被告丁○○與其有私人債務未償，不為自訴人清償，其顯有為自己不法所有之
      意圖甚明。至於被告丁○○雖以其受其父驅離事務所，致未能將所受得之款項
      償付債權人云云，惟查，丙○○係於丁○○離去之前即已支付全亞分配款五百
      零五萬二千三百六十一元，為被告丙○○陳明，並提出相關付款資料在卷，被
      告丁○○對此亦不否認，則其未能償付全亞分配款，應與受其父驅離之事無關
      ，是該部分款項應屬其為圖不法所有而予侵占挪用，亦可認定無誤。
    從而，被告二人各意圖為自己不法之所有，將業務上所持有自訴人之款項予以侵
    占之犯行，事證明確，堪以認定，均應依法論科。又本件事證已明，自訴人及被
    告二人其餘所提事證不再一一予以敘明可採或不可採之理由。
二、核被告二人所為，均係犯刑法第三百三十六條第二項之侵占業務上持有物罪。按
    被告二人犯意各別，行為無涉，自訴人以其二人為共犯，尚有誤會。原審以被告
    丁○○、丙○○犯業務侵占罪，予以論科，雖非無見，然有關被告二人侵占之款
    項部分，丙○○計侵占一百七十三萬七千九百三十八元，丁○○則侵占九十九萬
    七千七百五十六元，已如前述，原審以丙○○侵占二百零四萬零七百五十一元，
    丁○○則侵占七十萬一千零十一元，顯有未合；又關於被告丁○○之侵占行為並
    無任何積極事證證明其係基於概括之犯意，連續多次侵占，自應從被告丁○○有
    利之一次侵占認定其犯行。被告二人上訴意旨仍執前詞，否認犯罪，雖無理由，
    然原判決既有可議，自應由本院予以撤銷改判。爰審酌被告二人之品行、犯罪動
    機、目的、手段、所生危害、所得財物及犯罪後之態度等一切情狀，分別量處如
    主文所示之刑。
三、檢察官移送併辦部分，與自訴意旨之事實同一，法院自得併予審判，附此敘明。
據上論斷，應依刑事訴訟法第三百六十九條第一項前段、第三百六十四條、第三百四
十三條、第二百九十九條第一項前段，刑法第三百三十六條第二項，罰金罰鍰提高標
準條例第一條前段，判決如主文。
中      華      民      國      八十九      年    五    月        四    日
                              臺灣高等法院刑事第五庭
                                  審判長法  官  曾  德  水
                                        法  官  趙  功  恆
                                        法  官  林  立  華
得上訴
附錄：本判決論罪科刑法條全文
刑法第三百三十六條第二項
對於業務上所持有之物，犯前條第一項之罪者，處六月以上五年以下有期徒刑，得併
科三千元以下罰金。（罰金額度已提高為十倍）


司法院資訊處製作；財團法人民間司法改革基金會備份。
